臺灣彰化地方法院民事判決　九十一年度簡上字第七一號
　　上　訴　人　甲 ○ ○
　　訴訟代理人　乙 ○ ○
　　法定代理人　丁 ○ ○
　　訴訟代理人　丙 ○ ○
右當事人間請求給付報酬事件，上訴人對於中華民國九十一年二月七日本院員林簡易
庭第一審判決（九十年度員簡字第四四一號）提起上訴，本院判決如左：
    主      文
上訴駁回。
第二審訴訟費用由上訴人負擔。
    事實及理由
一、本件被上訴人經合法通知，於言詞辯論期日不到場，核無民事訴訟法第三百八十
    六條各款所列情形，爰依上訴人之聲請，由其一造辯論而為判決。
二、被上訴人起訴主張：上訴人於民國八十九年十一月三十日，授權訴外人張大元與
    伊簽訂房地產委託銷售之專任委託契約書，將其所有坐落彰化縣員林鎮○○路七
    九－五二地號土地，及其上門牌號碼彰化縣員林鎮○○街一○一號之房屋，委託
    伊仲介銷售，委託價格為新台幣（下同）七百九十八萬元，期限至九十年二月二
    十八日止。嗣並延長至九十年五月三十一日止，委託價格亦於九十年三月十三日
    變更為七百五十萬元。九十年四月二十五日，伊依約覓得買方即共同被告黃寬仁
    ，願以六百二十萬元買受前開房地，被上訴人隨即於同年月二十六日表示拒絕出
    售。嗣彼二人於委託期限屆滿後二個月內之同年六月二十九日，私下完成前揭房
    地之買賣，並移轉登記為黃寬仁之子黃建彰名義，依兩造委託契約書第十條第三
    項第三款之規定，上訴人自應按委託價格百分之四給付伊服務報酬三十萬元等情
    ，求為命上訴人給付三十萬元並自九十年十二月四日起加給法定利息之判決（黃
    寬仁部分，經原審判決被上訴人勝訴，黃寬仁提起上訴後，已撤回上訴）。
三、上訴人則以：被上訴人未盡仲介責任及服務義務，在委售期間，從未告知有「黃
    寬仁」欲購買房地之情事，且兩造所簽訂之前開委託書，為被上訴人預定之定型
    化契約，其內容有違誠信原則，不僅與民法第五百六十八條、第七百六十五條之
    規定不合，亦違反消費者保護法第十一、十二條平等互惠之原則，如有疑義，應
    為有利於消費者之解釋，該仲介契約之內容，違反衡平原則，與權利義務分配之
    典型相去甚遠等語，資為抗辯。原審為上訴人敗訴之判決，上訴人提起上訴，其
    上訴聲明，求為判決：(1)原判決廢棄；(2)被上訴人在第一審之訴駁回；(3)第一、
    二審訴訟費用由被上訴人負擔。
四、按分公司係由總公司分設之獨立機構，就其業務範圍內之事項涉訟時，有當事人
    能力，最高法院著有四十年台上字第三九號判例可資參照。本件被上訴人為分公
    司，其就所轄業務範圍提起訴訟，自有當事人能力，核先說明。
五、被上訴人主張之前揭事實，有其所提授權書、專任委託契約書、契約內容變更合
    意書、不動產購買意願書、賣方回簽單、建物登記簿謄本等影本及彰化縣員林地
    政事務所九十年十二月二十五日函復原審之土地登記申請書、所有權移轉契約書
    等在卷為證，並為上訴人所自認及經證人張大元、林英賢、共同被告黃寬仁於原
    審證述或自承屬實，自堪信為真實。而依前開專任委託契約書第十條第三項第三
    款規定：「有下列情形之一者，賣方（即上訴人）仍應給付太平洋依委託價格百
    分之四計算之服務報酬：3.賣方於委託期限屆滿後二個月內與太平洋曾介紹之買
    方或其配偶、二等親內之親屬成交者。」查兩造就前揭不動產仲介之委託期限，
    係於九十年五月三十一日屆滿，上訴人於未滿二個月之同年六月二十九日，將委
    託之標的物出賣予被上訴人曾介紹之買方黃寬仁之子黃建彰（並於同年七月二十
    三日移轉所有權登記），自應依委託契約書該條款之約定，給付被上訴人按委託
    價格七百五十萬元百分之四計算之服務報酬三十萬元。上訴人雖以前揭情詞抗辯
    ，經查：
  (一)民法第五百六十八條規定：「居間人以契約因其報告或媒介而成立者為限，得請
    求報酬；契約附有停止條件者，於該條件成就前，居間人不得請求報酬。」固係
    指居間人就居間契約所約定之報酬，以因其報告或媒介而成立契約者始得請求而
    言。但兩造間前開專任委託書第十條第三項第三款關於委託人在委託期限屆滿二
    個月內，與曾介紹之買方或其配偶、二親等內之親屬成交者，應給付「服務報酬
    」之約定，其目的在於預防委託人以迂迴方法規避報酬之給付，而對於符合此項
    情形之委託人課以給付報酬之處罰，乃屬違約金之性質，其所指服務報酬，為損
    害賠償額之預定，並非基於居間契約所約定之居間報酬。該項約定內容，雖係被
    上訴人單方預定用於同類契約之定型化條款，然審酌其性質、訂立目的、賠償額
    數、約定期限長短及其不利益是否為委託人所能控制避免等情，尚不能謂有違反
    誠信原則及平等互惠原則，或其他顯失公平之情形，即難認為無效。況內政部八
    十六年六月十四日台（）內地字第八六○五六四七號函頒行之「房地產委託銷
    售契約書範本」，其第十一條第一項第三款亦有類似之規定。上訴人指該條款之
    約定，有違前開民法及消費者保護法第十一條、第十二條之規定云云，委無可採
    。至民法第七百六十五條規定，所有人於法令限制之範圍，得自由使用、收益、
    處分其所有物，並排除他人之干涉，乃關於所有權內容之規定，顯與兩造前開約
    定內容無關。
  (二)被上訴人所提前揭不動產購買意願書，係黃寬仁親自簽名蓋章，為其於原審時自
    認在卷，其對於本件委託銷售之不動產標的坐落何處，知之甚詳；前開經上訴人
    授權與被上訴人訂立委託契約之張大元，其簽章之賣方回簽單，亦載稱：張大元
    已看過「出價簽認表」之內容等語。雖該回簽單僅載出價買方為「黃先生」，並
    未將全名「黃寬仁」載明。惟證人張大元，於原審證稱：「（問：後來契約到期
    後，房屋出售給黃寬仁，是否你處理的？）是的，我是透過另外一位介紹人林英
    賢，我付仲介費給林英賢，我跟原告（即被上訴人）的契約已經到期了。」等語
    ；林英賢於原審及本院準備程序證稱：「黃寬仁於九十年五、六月時跟我說要買
    房子，我有介紹房子給他，介紹的這間房子是因為有貼買賣廣告，．．．我就介
    紹給黃寬仁看房子．．．」、「（問：被告甲○○有無跟你提到房子有委託房屋
    仲介公司出售？）我是跟張大元接觸的，張大元跟我說房屋仲介的簽約時間已過
    ，沒有關係，我也沒有聽黃寬仁說有委託房屋仲介公司找房子。」「張大元是我
    國小同學，他之前是作建築的，．．．黃寬仁是我小時候就認識了，他有跟我說
    要買房子，我就介紹他，．．．張大元有跟我說以前委託仲介房屋在賣，現在時
    間已經過了。」「黃寬仁有跟我說，有仲介跟他介紹七百多萬元，沒有特別講到
    就是本件房屋。」等情，足徵代理黃寬仁之林英賢，與代理上訴人之張大元，在
    洽談買賣期間，確有提到前開房地委託仲介公司銷售之情事無訛。而黃寬仁前因
    被上訴人之介紹，早已知悉該房屋坐落位置及相關情形，如有委託林英賢處理購
    買該幢房屋相關事宜之必要，根本毋須亦不可能對林英賢隱瞞此項事實，證人林
    英賢證稱係由其介紹黃寬仁看房子，黃寬仁未告知伊曾經仲介公司介紹看屋云云
    ，殊違常情，自難認為實在。又證人林英賢與證人張大元既均有考慮到房屋曾委
    託仲介公司銷售之問題，並經張大元表示：「沒有關係」，通常情形，雙方必定
    談及有關委託銷售及出價等之情形，否則何須注意及關心「有沒有關係」！尤其
    黃寬仁，亦為「黃先生」，張大元豈可諉為不知。故上訴人辯稱被上訴人未盡仲
    仲責任及服務義務，在委售期間未告知有「黃寬仁」欲購買房屋云云，亦無可採
    ，其聲請傳訊證人張大元、黃寬仁、賴志明（為被上訴人所屬經紀人），均無必
    要。
六、綜上所述，上訴人在兩造不動產委託銷售期限屆滿二個月內，就委託銷售之不動
    產，與被上訴人曾介紹之買方即黃寬仁成交，被上訴人依前開委託契約書之約定
    ，請求上訴人給付按委託出售價格七百五十萬元百分之四計算之報酬三十萬元，
    並自上訴人第一次到場辯論期日即九十一年十二月四日起至清償日止，按年息百
    分之五計算加給利息，洵屬正當。原審為上訴人敗訴之判決，並無不合。上訴意
    旨，指摘原判決為不當，求予廢棄改判，為無理由，應予駁回。
據上論結，本件上訴為無理由，依民事訴訟法第四百三十六條之一第三項、第四百六
十三條、第三百八十五條第一項前段、第四百四十九條第一項、第七十八條，判決如
主文。
中　　　華　　　民　　　國　　九十一　　年　　　十　　　月　　 十六 　　日
                                  民事第二庭
                                      審判長法  官　何 志 通
                                            法　官　羅 秀 緞
                                            法　官　陳 瑞 水
右為正本係照原本作成。
本判決不得上訴。
中　　　華　　　民　　　國　　九十一　　年　　　十　　　月　　二十二　　日
                                        法院書記官　楊 筱 惠
